【裁判字號】    92,重訴,1180
【裁判日期】    920924
【裁判案由】    給付違約金
【裁判全文】
臺灣臺北地方法院民事判決                      九十二年度重訴字第一一八０號
    原      告  劦鵬實業有限公司
    法定代理人  乙○○
    訴訟代理人  顏文正律師
    被      告  台灣潤霸股份有限公司
    法定代理人  丙○○
    訴訟代理人  吳武川律師
    複  代理人  甲○○○
右當事人間請求給付違約金事件，本院於民國九十二年八月二十九日言詞辯論終結，
判決如左：
    主  文
被告應給付原告新台幣壹仟萬元及自民國九十二年七月八日起至清償日止，按週年利
率百分之五計算之利息。
原告其餘之訴駁回。
訴訟費用由被告負擔五分之一，餘由原告負擔。
本判決原告勝訴部分，於原告以新台幣佰拾萬肆仟元供擔保後，得假執行；但
被告如以新台幣壹仟萬元為原告預供擔保，得免假執行。
原告其餘假執行之聲請駁回。
    事  實
甲、原告方面：
一、聲明：
    被告應給付原告新台幣（下同）五千萬元及自起訴狀繕本送達翌日即民國九十二
    年七月八日起至清償日止，按週年利率百分之五計算之利息；暨以供擔保為條件
    之假執行宣告。
二、陳述：
（一）原告於九十年十二月六日與被告簽訂被告在中華人民共和國（下稱中國大陸）
      所擁有之專利產品自動注脂器（專利號碼ＺＬ00000000．五，證書字
      號三五三三五四號）（下稱系爭專利品）之授權專利合約，由被告授權原告在
      中國大陸生專產系爭專利品，原告則應給付專利金五百萬元，每年至少應產銷
      二萬五千台系爭專利品，並按季給付技術權利金；被告依約不得在中國大陸重
      複授權。原告於給付專利權利金後，即於中國大陸上海市設廠生產系爭專利品
      ，惟於九十一年五月間經由客戶之告知，德國ＰＥＲＭＡ公司在中國大陸亦透
      過經銷商上海凱特客貿易有限公司銷售系爭專利品，經原告向被告查證，並要
      求解決後，被告始於九十一年十月十五日告知其曾於八十九年十一月二十一日
      將系爭專利品授權予ＰＥＲＭＡ公司，並將其授權合約內容傳真予原告，又於
      九十二年三月十二日交付其與ＰＥＲＭＡ公司之合約附件，原告始發現該附件
      所授與之專利號碼與被告授權原告之本件專利品完全相同，被告違反不得重複
      授權之約定，爰依系爭合約第七條第十項約定，請求被告給付五千萬元及法定
      遲延利息。
（二）對被告抗辯所為之陳述：
  １、被告與ＰＥＲＭＡ公司簽訂之合約第一條第一項約定，被告同意ＰＥＲＭＡ公
      司在契約所涵蓋之專利有效區域內（含中國大陸）之自己或外部工廠，進行製
      造、或是依照契約條款約定要求第三者製造、或提供、行銷、使用或是進口或
      擁有，被告辯稱因ＰＥＲＭＡ生產之產品與系爭專利品不同，因系爭專利品註
      冊登記在先，ＰＥＲＭＡ公司為避免雙方訴訟，或為被告撤銷專利權，始與被
      告簽訂授權合約，並非事實。
  ２、被告依約不得就系爭專利品在中國大陸重複授權，故只要原告有重複授權，不
      論其重複授權時間係在兩造簽約之前或後，均違反契約之約定。
  ３、原告雖應給付被告技術權利金，但必須被告提供之技術無瑕疵，被告在九十一
      年底察覺系爭專利品有沺杯牙崩裂情形，卻未改善而將產品交付予原告，造成
      原告嚴重之損害，自得此損害主張與技術權利金抵銷。
三、證據：
    提出專利證書、專利授權合約、專利權利金支付證明、授權契約及中譯文、契約
    附件、律師函及號郵件收件回執。
乙、被告方面：
一、聲明：
    駁回原告之訴，及以供擔保為條之免假執行宣告。
二、陳述：
（一）原告乃被告唯一合法授權並移轉技術，得以在中國大陸製造、行銷系爭專利品
      之廠商，如原告發現有人侵害到系爭專利品之專利權，必要求被告協助排除侵
      害之一切行為，但原告非但未要求原告排除侵害，反而利用被告所提供與ＰＥ
      ＲＭＡ公司在德國簽訂、約定由德國法院管轄之契約直接向被告求償。
（二）ＰＥＲＭＡ公司在兩造簽訂系爭合約前，早已從事注脂器之生產，且為原告所
      知悉。被告於八十九年十一月二十一日與ＰＥＲＭＡ公司簽訂之許可合約，係
      因ＰＥＲＭＡ公司本即有研發自己之產品並擁有專利權，因其商品結構中之某
      一部分與系爭專利品中所配之「電動馬達驅動之潤滑劑配給器」可能近似，而
      被告已為系爭專利品註冊登記，為避免雙方訴訟或為被告撤銷其專利權，才與
      被告簽訂許可合約，由被告與ＰＥＲＭＡ公司各自保有研發製造及產銷自己產
      品之權利，實際上被告所有之系爭專利品與ＰＥＲＭＡ公司所生產之產品並不
      相同，且被告亦未允許或授權ＰＥＲＭＡ公司可以直接或銷售被告所研發之系
      爭專利品，亦未提供系爭專利品之生產技術及相關資料予ＰＥＲＭＡ公司，倘
      被告係授權製造、銷售，則必有技術移轉及權利金之約定，故被告與ＰＥＲＭ
      Ａ公司之協議並非專利授權；況被告與ＰＥＲＭＡ公司簽訂合約在系爭合約之
      前，故無重複授權之可言。
（三）原告迄今尚欠被告人民幣二十萬七千五百元。
三、證據：
    提出代理合約書、ＰＥＲＭＡ公司之專利註冊文件、商器型錄。
    理  由
一、原告起訴主張：被告於九十年十二月六日授權原告在中國大陸生產其在中國大陸
    擁有之系爭專利品，約定原告應給付被告專利權利金五百萬元，且每年至少應產
    銷二萬五千台系爭專利品，並按季給付技術權利金，被告就系爭專利品不得在中
    國大陸重複授權，否則應賠償原告授權金十倍即五千萬元之懲罰性違約金。詎被
    告竟於授權原告前即於八十九年十一月二十一日將系爭專利品授權予ＰＥＲＭＡ
    公司，且未告知原告，違反禁止重複授權之約定，爰依系爭合約第六條第十款約
    定，求為判命被告給付五千萬元之違約金及法定遲延利息等語。
二、被告則以：ＰＥＲＭＡ公司從事注脂器之生產，早於兩造簽訂系爭合約前，且為
    原告所明知。而ＰＥＲＭＡ公司因其自行研發之商品其中某一結構與系爭專利品
    之「電動馬達驅動之潤滑劑配給器」可能近似，且被告已就系爭專利品註冊登記
    在先，為免不必要之訴累或為被告撤銷其專利權，乃與被告於八十九年十一月二
    十一日簽訂合約，約定被告與ＰＥＲＭＡ公司各自保有研發製造及產銷自己產品
    之權利，並未允許或授權ＰＥＲＭＡ公司直接生產或銷售系爭專利品，亦未提供
    系爭專利品之生產技術及相關資料予ＰＥＲＭＡ公司，並無重複授權等語，資為
    抗辯。
三、原告主張被告於九十年十二月六日授權原告在中國大陸生產系爭專利品，專利權
    利金五百萬元等情，業據提出專利授權合約書為證（見本院卷第十四至二一頁）
    ，且為被告所自認，自堪信為真。本件所應審酌者為被告於八十九年十一月二十
    一日與ＰＥＲＭＡ公司簽訂之合約，是否構成系爭合約第七條第十款之重複授權
    ？經查：
    （一）系爭合約第七條第十款約定：「甲方（指被告）不得在中華人民共和國重
          複授權，違者甲方應賠償乙方（指原告），專利授權金十倍之金額，做為
          懲罰性違約金。」等語（見本院卷第十六頁）。是被告依前開約定，只要
          在中國大陸授權二個以上之人生產、銷售系爭專利品，即構成重複授權，
          至於其授權時間究係於系爭合約簽定前或簽定後，均非所問。
    （二）被告於八十九年十一月二十一日與德國ＰＥＲＭＡ公司簽訂ＬＩＣＥＮＳ
          －ＩＮＧ  ＡＧＲＥＥＮＥＮＴ即授權合約，其前言第一款約定，被授權
          者即ＰＥＲＭＡ公司擁有處置德國新型專利Ｇ0000000．３之權利
          ，所擁有的專利權如美國版本契約．．．、中華人民共和國版本契約、台
          灣版本契約之附件一所示，而該附件一所示中華人民共和國契約版本專利
          字號為ＺＬ00000000．５，此有卷附授權合約及附件足憑（見本
          院卷第二六頁、三二頁）；又該授權合約第一．一條約定，授權者即被告
          允許被授權人繼續製造及販賣如附件一所示之專利權所涵蓋之所有產品，
          被授權者針對該契約所涵蓋之專利權係為排他性授權，被告同意被授權者
          在契約有效區域內之自己或外部之工廠進行製造或是要求第三者製造等語
          。故原告主張被告於八十九年十一月二十一日將其所有專利字號ＺＬ00
          000000．５專利產品，授權ＰＥＲＭＡ公司在中國大陸製造生產，
          即非無據；而系爭合約授權之專利品為專利證書號碼三五三三五四號，該
          證書之專利品專利號碼為ＺＬ00000000．５號，亦有卷附中國大
          陸核發之新型專利證書足參（見本院卷第二一頁），系爭專利字號與被告
          前開授權ＰＥＲＭＡ公司生產、銷售之專利字號完全相同，為一相同之專
          利品，故原告主張被告就系爭利品重複授權，即非無據。被告辯稱ＰＥＲ
          ＭＡ公司生產之注脂器與系爭專利品不同，縱令為真，亦不能解免其在中
          國大陸重複授權系爭專利品之生產、銷售應負之契約責任。
    （三）被告雖辯稱原告早於九十年七月二日即已知ＰＥＲＭＡ公司生產注脂器，
          惟依被告提出與原告法定代理人乙○○簽訂之代理合約書，乙○○所代理
          者為被告易利潤微電腦自動潤滑器兩項商品及其零配件（見本院卷第四三
          頁），與ＰＥＲＭＡ公司無關，更不能證明原告知悉ＰＥＲＭＡ公司早已
          生產注脂器；況原告縱早已知ＰＥＲＭＡ生產注脂器之事實，亦不能證明
          原告於簽約時即已知被告於八十九年十一月二十一日授權ＰＥＲＭＡ公司
          在中國大陸生產、銷售系爭專利品。
四、按民法第二百五十二條規定：「約定之違約金額過高者，法院得減至相當之數額
    。」，故約定之違約金苟有過高情事，法院即得依此規定核減至相當之數額，並
    無應待至債權人請求給付後始得核減之限制。此項核減，法院得以職權為之，亦
    得由債務人訴請法院核減。又約定之違約金過高者，法院得減至相當之數額，民
    法第二百五十二條定有明文。至於是否相當，即須依一般客觀事實，社會經濟狀
    況及當事人所受損害情形，以為斟酌之標準。（最高法院七十九年台上字第一六
    一二號、一九一五號判例足資參照。被告早於八十九年十一月間即授權ＰＥＲＭ
    －Ａ公司生產系爭專利品，至原告於九十一年五月間得悉ＰＥＲＭＡ公司銷售相
    同之產品時，尚未見原告陳明因此受有何損害，可見被告重複授權對原告所受之
    損害，應係有限，故本院斟酌原告給付專利權利金之數額及可能造成原告損害之
    情節，認本件違約金之約定應酌減為專利權利金之二倍即一千萬元為相當。故原
    告請求被告給付一千萬元及自九十二年七月八日起至清償日止，按週年利率百分
    之五計算之利息，為有理由，應予准許；逾此部分之請求，則無理由，應予駁回
    。
五、假執行之宣告：
    兩造均陳明願供擔保，聲請宣告假執行或免假執行宣告，經核原告勝訴部分，並
    無不合，爰分別酌定相當之擔保金額准許之；至於原告敗訴部分，既經駁回，其
    假執行之聲請，失所附麗，應併予駁回。
六、本件事證已臻明確，兩造其餘攻擊、防禦方法或提出未經斟酌之證物，於判決結
    果均不生影響，毋庸一一論述。
七、結論：
    原告之訴為一部有理由，一部無理由，依民事訟法第七十九條但書、第三百九十
    條、第三百九十二條第二項，判決如主文。
中      華      民      國    九十二    年      九      月    二十四    日
                              民事第五庭  法  官    吳素勤
正本係照原本作成
如對本判決上訴，須於判決送達後廿日內向本院提出上訴狀
中      華      民      國    九十二    年      九      月    二十四    日
                                          書記官    曾寶生
附錄：
民事訴訟法第三百九十二條：
法院得宣告非經原告預供擔保，不得為假執行。
法院得依聲請或依職權，宣告被告預供擔保，或將請求標的物提存而免為假執行。
依前項規定預供擔保或提存而免為假執行，應於執行標的物拍定、變賣或物之交付前
為之。


司法院資訊處製作；財團法人民間司法改革基金會備份。
